【裁判字號】    97,台上,2492
【裁判日期】    971127
【裁判案由】    請求侵權行為損害賠償
【裁判全文】
最高法院民事判決            九十七年度台上字第二四九二號
上   訴   人  興松有限公司
法 定代理 人  乙○○
訴 訟代理 人  鄭  穎律師
被  上訴  人  泉安營造事業有限公司
兼法定代理人  戊○○
被  上訴  人  萬裕營造工程股份有限公司
法 定代理 人  丁○○
被  上訴  人  日盛國際商業銀行股份有限公司（原名寶島商業銀
              行股份有限公司）
法 定代理 人  丙○○
訴 訟代理 人  林邦棟律師
被  上訴  人  甲○○
上列當事人間請求侵權行為損害賠償事件，上訴人對於中華民國
九十七年八月十二日台灣高等法院第二審判決（九十六年度重上
字第四七一號），提起上訴，本院判決如下：
    主  文
原判決關於駁回上訴人對被上訴人泉安營造事業有限公司、戊○
○、萬裕營造工程股份有限公司及甲○○之上訴暨該訴訟費用部
分廢棄，發回台灣高等法院。
其他上訴駁回。
第三審訴訟費用關於駁回其他上訴部分，由上訴人負擔。
    理  由
本件上訴人主張：被上訴人戊○○係被上訴人泉安營造事業有限
公司（下稱泉安公司）之登記負責人，該公司於民國八十二年四
月二十七日與台南市政府簽訂台南市○○道六」海安路拓寬及地
下街、地下停車場新建土木、建築工程合約，由被上訴人甲○○
擔任負責人之萬裕營造工程股份有限公司（下稱萬裕公司）為保
證廠商（九十三年七月間變更負責人為施佾慶），已於八十二年
八月間開工，泉安公司施工至八十六年一月間因財務發生困難無
法繼續施作，迨八十六年三月十二日由萬裕公司與台南市政府簽
訂工程履約協議書，上訴人為其保證人，約定由萬裕公司履行泉
安公司所承作之工程。嗣因萬裕公司於履約期間亦發生財務困難
而未能順利履約，由伊承接履約進場施作。八十六年間伊為施作
危險部分工程，而購進、承租大量Ｈ型鋼及購進全旋套管鑽掘機
等機械材料，詎戊○○、甲○○共同意圖滿足被上訴人日盛國際
商業銀行股份有限公司（下稱日盛銀行）對泉安公司之債權，竟
於台灣台南地方法院民事執行處八十九年度民執字第一○三五六
號強制執行事件中，出具財產證明單由執行債權人日盛銀行之代
理人即追加被告吳盈廷（經原審另裁定駁回追加之訴）予以切結
，共同故意錯誤指封伊所有及租用如原判決附表所示之Ｈ型鋼及
全旋套管鑽掘機（下稱系爭鋼機），上開執行處書記官乃據以查
封，為屬詐欺查封之行為，被上訴人共同不法侵害伊之權利，致
伊受有不能使用、收益系爭鋼機之損害，自應連帶負賠償責任等
情，爰依民法第一百八十四條第一項前段、第一百八十五條及公
司法第二十三條之規定，求為命被上訴人連帶給付伊新台幣（下
同）一千零六萬五千七百元及加付法定遲延利息之判決（上訴人
於原審變更聲明部分，另經原審裁定駁回，不予贅列）。
被上訴人泉安公司、戊○○則以：戊○○係泉安公司掛名董事長
，上訴人自訴戊○○、甲○○涉嫌詐欺等罪，經論處詐欺未遂罪
刑確定，上訴人顯未受有財產上之損害，自非得於刑事訴訟程序
附帶提起民事訴訟為請求等語置辯。被上訴人萬裕公司、甲○○
以：上訴人於上開自訴案件自承日盛銀行指封之鋼材係其向第三
人所承租，而承租物非屬民法上侵權行為之標的，且該鋼材已為
第三人所搬遷，致未能以之清償泉安公司對日盛銀行之債務，其
損害與甲○○所涉詐欺未遂罪之行為間，無相當因果關係；被上
訴人日盛銀行以：上訴人於前開自訴案件自承伊指封之系爭鋼機
為其所承租，惟其就該鋼機有所有權之事實迄未舉證證明，伊之
指封又無過失，該指封與上訴人所受損害間亦無相當因果關係各
等語，資為抗辯。
原審以：上訴人主張戊○○、甲○○共同意圖滿足日盛銀行對泉
安公司之債權，於上開執行事件出具財產證明單由日盛銀行之代
理人吳盈廷切結指封，前開執行處書記官據以查封，戊○○、甲
○○所涉詐欺未遂罪，經第二審刑事庭判處罪刑確定，固屬不虛
。惟上訴人主張為其所有之系爭鋼機，部分鋼材係由上訴人委託
訴外人李來發搬離，為李來發所侵占轉售予訴外人翔懋企業有限
公司、金銓營造有限公司；其餘於九十二年五、六月間為泉安公
司之林重光所搬離，並由訴外人林重光夥同訴外人林國清將鋼材
出售予訴外人吉溢企業有限公司，再轉售予訴外人南順鋼鐵有限
公司，並將全旋套管鑽掘機出售予上開翔懋公司、金銓公司等事
實，有台灣台南地方法院檢察署九十四年度偵字第一三九一號、
九十五年度偵字第九八二二號及第一八一○五號檢察官起訴書足
稽；且上訴人於九十五年二月二十二日會同檢察官查扣，有勘驗
筆錄足憑。是上訴人所得請求回復之損害，與戊○○、甲○○所
涉詐欺未遂之侵權行為，尚難認有相當因果關係，上訴人即使得
依其他事由提起民事訴訟，亦不得於刑事訴訟程序附帶為此請求
。從而上訴人就戊○○、甲○○所涉詐欺未遂罪，本於侵權行為
損害賠償請求權，於刑事訴訟程序對被上訴人提起附帶民事訴訟
為請求，尚有未合。因而，維持第一審刑事庭所為上訴人敗訴之
刑事附帶民事訴訟判決，駁回其上訴。
(一)關於廢棄發回部分（即原審駁回上訴人對泉安公司、戊○○、
萬裕公司及甲○○之上訴部分）：
查上訴人於九十年四月間所具刑事附帶民事訴訟起訴狀記載：戊
○○、甲○○因意圖滿足寶島商銀對泉安公司之債權，共同詐欺
執行法院而誤封伊之系爭鋼機，不法侵害伊之權益，致伊受有損
害等語；並在原審迭稱：台灣高等法院九十三年度上易字第二三
六號刑事確定判決認定Ｈ型鋼材係屬伊所有及租用，全旋套管鑽
掘機則為伊所有，被上訴人除有反證外，自無從抗辯伊無權利受
侵害；上開查封物嗣遭搬遷而未拍賣，並不影響被上訴人詐欺指
封行為仍屬故意不法侵害伊所有權及租賃權；系爭鋼機因遭被上
訴人共同故意錯誤指封致伊受有不能使用、收益之損害等情（見
原審卷一七○、一七三、一七八、二四八、二五一、二五四、二
七一、二七三、二七八、二九八、二九九頁）。稽諸戊○○、甲
○○共同詐欺未遂犯行且經判處罪刑確定，為原審確定之事實，
上訴人所陳系爭鋼機因遭前開詐欺指封致伊受有無法使用、收益
之損害，要與該鋼材於九十二年間另經第三人侵占轉售致其能否
回復之損害有間。原審未遑詳查究明，遽以上訴人就系爭鋼機所
得請求回復之損害，與戊○○、甲○○所涉詐欺未遂之侵權行為
，難認有相當因果關係為由，而為不利上訴人之論斷，自有未洽
。次按在第二審為訴之追加，非經他造同意，不得為之；但民事
訴訟法第二百五十五條第一項第二款至第六款情形，不在此限，
為同法第四百四十六條第一項所明定。本件上訴人於原審陳稱：
伊「基於侵權行為損害賠償請求權及依債之關係保管物返還請求
權，請求被上訴人返還系爭Ｈ鋼材及全旋套管鑽掘機，以回復至
上訴人誤遭查封前之原狀，若被上訴人等原物返還不能者，則應
償還價額，該二請求權為基於同一基礎事實之請求權競合關係」
（見原審卷二九八頁），究何所指？上訴人倘於原審追加依債之
關係保管物返還請求權為請求，則其訴之追加是否合於民事訴訟
法第四百四十六條第一項規定？原審胥未詳予審認說明，遽為上
訴人敗訴之判決，亦有未合。上訴論旨，指摘原判決此部分不當
，求予廢棄，非無理由。
(二)關於上訴駁回部分（即原審駁回上訴人對日盛銀行之上訴部分
）：
按刑事訴訟法第四百八十七條第一項所定附帶民事訴訟之被告，
除刑事被告外，固兼及於依民法負損害賠償責任之人。惟附帶民
事訴訟之原告所主張之共同加害人，必以在刑事訴訟程序中經認
定係共同侵權行為之人，始得謂為依民法負賠償責任之人，否則
對之提起附帶民事訴訟，即難謂為合法。本件日盛銀行並非台灣
台北地方法院九十年度自字第三一二號刑事案件之被告，台灣高
等法院九十三年度上易字第二三六號刑事判決亦未認定日盛銀行
有與戊○○、甲○○共同觸犯詐欺未遂罪之刑事責任，上訴人對
日盛銀行提起本件附帶民事訴訟部分，依上說明，自非合法。日
盛銀行並於原審表示伊非刑案被告，上訴人對伊所提起上開附帶
民事訴訟為不合法。原審判決駁回上訴人對日盛銀行之上訴部分
，雖非以此為理由，惟結果並無二致，仍應予維持。上訴意旨，
指摘原判決此部分不當，聲明廢棄，非有理由。
據上論結，本件上訴為一部有理由、一部無理由。依民事訴訟法
第四百七十七條第一項、第四百七十八條第二項、第四百八十一
條、第四百四十九條第二項、第七十八條，判決如主文。
中    華    民    國  九十七  年   十一   月  二十七  日
                      最高法院民事第七庭
                          審判長法官  劉  福  來
                                法官  陳  國  禎
                                法官  陳  重  瑜
                                法官  吳  麗  女
                                法官  簡  清  忠
      本件正本證明與原本無異
                                      書  記  官
中    華    民    國  九十七  年   十二   月    八    日
                                                     m


司法院資訊處製作；財團法人民間司法改革基金會備份。
